【裁判字號】    90,訴,636
【裁判日期】    900627
【裁判案由】    綜合所得稅
【裁判全文】
臺中高等行政法院判決                                九十年度訴字第六三六號
                              .
    原      告  甲○○
    被      告  財政部台灣省中區國稅局
    代  表  人  乙○○
    訴訟代理人  丙○○
                丁○○
右當事人間因綜合所得稅事件，原告不服財政部中華民國九十年一月十一日台財訴第
0000000000號訴願決定，提起行政訴訟。本院判決如左︰
    主  文
原告之訴駁回。
訴訟費用由原告負擔。
    事  實
壹、事實概要：
    原告民國（下同）八十七年度綜合所得稅結算申報，列報扶養其他親屬黃信茂、
    涂天全、涂竣閣、涂婷雅、蔡冠疆及蔡欣春等六人，免稅額新台幣（下同）四三
    二、○○○元，經被告初查予以剔除，核定綜合所得總額為二、二三八、九五九
    元、綜合所得淨額一、四五九、九五九元，補徵稅款四五、七六六元，申經復查
    結果，未獲變更，提起訴願，亦遭駁回，遂提起本件行政訴訟。
貳、兩造聲明
  一、原告聲明求為判決：原處分、復查及訴願決定應予撤銷。
  二、被告聲明求為判決：駁回原告之訴。
參、兩造之爭點：
  一、原告主張：
    (一)所得稅法第十七條第一項第一款第四目規定同居一家為要件，家以永久共同生
      活之目的而同居，依上開法條之認定僅是戶籍在一戶，就謂為同居一家，完全
      抹殺有事實扶養之存在。有關扶養如僅以依戶籍在一戶認定為扶養，如此以形
      式同居論斷扶養，真正事實扶養卻不予認定，該法條僅拘於形式，未能考量已
      有事實扶養者之認定，顯不合理。
    (二)所得稅法第十七條第一項第一款第四目但書己有規定，確係受納稅義務人扶養
      者之規定，原告己提出受扶養人之切結書，既受扶養人已提出切結書，即表示
      對所敘之事實對法律負責，故該切結書應有民法第一千一百十四條第四款及一
      千一百二十三條第三項規定之效力，原告已提出受抹養人扶養事實之切結書在
      案，應無需再提出任何事證證明。
    (三)蔡冠疆及蔡欣春等二人乎祖母患有癌症，其父母之薪資必須負擔醫療費用，乃
      由原告負擔該二人之生活費及教育費。黃信茂係原告表弟，平日與其同住，因
      相關文件在大陸地區無法取得，黃信茂業已出具切結書由其扶養，另涂天全、
      涂竣閣及涂婷雅等三人因父親亡故，母親收入微薄，而由原告扶養，雖其三人
      於嘉義就學，惟趁假日、寒暑假返回與其共同生活，此有其母親之切結書可稽
      。據上論結，本件復查決定及訴願決定書等之認定，僅以戶籍在一戶而謂為同
      居並永久共同生活，此等以拘於形式為不合理洵屬不當。敬請鈞院本以上級權
      責審慎、斟酌考量，賜准本訴訟人扶養上開困苦之家屬，以符實際。
  二、被告主張：
    (一)查所得稅法有關個人綜合得稅「免稅額」之規定，其目的在以稅捐之優惠使納
      稅義務人，對特定親屬或家屬盡其法定扶養義務，業經前揭司法院釋字第四一
      五號解釋闡明在案。而所謂「法定扶養義務」，依民法第一千一百十四條、一
      千一百十五條第一項等規定，其負扶養義務之人有數人時，其履行義務之人有
      其先後順序，由後順序者履行扶養義務時，應有其正當理由及先順序者無法履
      行扶養義務之合理說明。
    (二)原告欲主張申報扶養系爭扶養親屬免稅額時，應先證明系爭受扶養者本身父母
      或先順序法定扶養者，有因負擔義務而不能維持自己生活之事實存在。然原告
      對此項事實並未提出證明，且經查蔡冠彊及蔡欣春之父母蔡明輝及蔡桂英本年
      度有所得六八四、三九四元，其中利息所得高達二七三、六六二元，蔡明輝並
      自營春暉攝影社、蔡桂英則任職於財政部中部辦公室。涂天全、涂竣閣及涂婷
      雅之母涂林淑美本年度有薪資所得一八三、一七七元，顯難認為有由原告扶養
      之正當理由，又原告自復查時均未提示涂天全、涂竣閣、涂婷雅及黃信茂等四
      人親屬關係之證明，僅於申報上填載系爭四人為其親屬，涂林淑美出具之切結
      書亦未載明涂天全、涂竣閣及涂婷雅等三人與原告之親屬關係，黃信茂出具之
      切結書則自稱為原告之表兄，又未能證明系爭六人與其有以永久共同生活為目
      的而同居一家之事實，其雖提示系爭扶養者父母及黃信茂本身說明確受原告扶
      養之切結書，惟原告未能提示其與受扶養者之親屬關係之證明，亦無以永久共
      同生活為目的而同居一家之事實，及系爭受扶養親屬父母或先順序法定扶養者
      ，已喪失扶養能力而免除扶養義務，致原告須負起扶養義務之事實存在，所訴
      核不足採。
    理  由
一、按「按前三條規定計得之個人綜合所得總額，減除左列免稅額及扣除額後之餘額
    ，為個人綜合所得淨額：一、免稅額：納稅義務人按規定減除其本人、配偶及合
    於左列規定扶養親屬之免稅額。但配偶依第十五條第二項規定分開計算稅額者，
    納稅義務人不得再減除配偶之免稅額：(一)納稅義務人及其配偶之直系尊親屬：：
    ：(二)納稅義務人之子女：：：(三)納稅義務人及其配偶之同胞兄弟、姊妹：：：(四)
    納稅義務人其他親屬或家屬，合於民法第一千一百十四條第四款及第一千一百二
    十三條第三項之規定，未滿二十歲或滿六十歲以上無謀生能力，確係受納稅義務
    人扶養者。但受扶養者之父或母如屬第四條第一款及第二款之免稅所得者，不得
    列報減除」，所得稅法第十七條第一項第一款所明定。次按「左列親屬互負扶養
    之義務：．．．四、家長家屬相互間」、「雖非親屬而以永久共同生活為目的而
    同居一家者，視為家屬」，復為民法第一千一百十四條第四款、第一千一百二十
    三條第三項所明文。復按「負扶養義務者有數人時，應依左列順序定其履行義務
    之人：一、直系血親卑親屬。二、直系血親尊親屬。三、家長。四、兄弟姊妹。
    五、家屬。六、子婦、女婿。七、夫妻之父母」、「因負擔扶養義務而不能維持
    自己生活者，免除其義務」，民法第一千一百十五條笫一項、第一千一百十八條
    前段均定有明文。
二、原告八十七年度綜合所得稅結算申報，列報蔡許金葉、薛偉君、黃信茂、涂天全
    、涂竣閣、涂婷雅、蔡冠疆及蔡欣春等八人為其受扶養親屬，全部免稅額申報七
    五六、○○○元；被告初查未准予認列黃信茂、涂天全、涂竣閣、涂婷雅、蔡冠
    疆及蔡欣春等六人之受扶養親屬免稅額。原告不服，申請復查、提起訴願，遞遭
    駁回。經查：
  (一)原告雖主張蔡冠疆、蔡欣春之母親蔡桂英，係原告配偶之妹妹，惟查原告申報時
    ，在「是否同居」欄，填載「否」，此有申報書附於原處分卷可憑，原告既未與
    蔡冠疆及蔡欣春二人同居，原告復稱二人設藉於嘉義市並於該地就學，自難認有
    共同生活同居一家之事實。且蔡冠疆、蔡欣春之父母，八十七年度利息所得達二
    七三、六六二元，另有自營春暉攝影社之營利所得三九、八八八元、財政部中部
    辦公室之薪資所得四九○、三五二元等所得，自有扶養子女之能力，而勿需由原
    告代其扶養蔡冠疆、蔡欣春二人。原告與蔡冠疆、蔡欣春間，既未以永久共同生
    活為目的而同居一家，且難認其父母無扶養之能力，而確有由原告扶養之事實。
  (二)原告主張涂天全、涂竣閣、涂婷雅之母親涂林淑美，係原告岳母認養之乾女兒，
    未辦理收養手續一節，縱即屬實，惟既未經合法收養，原告之岳母與涂林淑美間
    ，即無法律上之親屬關係；原告與涂天全、涂竣閣、涂婷雅等三人，自亦無親屬
    關係。且涂天全、涂竣閣、涂婷雅均設藉於嘉義市，並在該地就學，其母親涂林
    淑美雖出具切結書主張系爭三人係由原告扶養，惟並未載明該三人與原告同居，
    自難認該三人確與原告係以永久共同生活為目的而同居一家。
  (三)原告雖主張黃信茂為其表弟，係原告父親姑表妹的兒子，惟未提出任何證據證明
    其親屬關係，且黃信茂設籍台中市○區○○路二段四五號，原告則居住台中市○
    區○○路四五一巷四三號，此有張信茂身分證影本、原告申報書附於原處分卷可
    憑，亦難認原告與黃信茂間有以永久共同生活為目的而同居一家之事實。
  (四)綜上所述，原告與黃信茂、涂天全、涂竣閣、涂婷雅四人間，並無確切證據足證
    其相互間確有親屬關係，且原告與黃信茂、涂天全、涂竣閣、涂婷雅、蔡冠疆及
    蔡欣春六人間，復無以永久共同生活之目的而同居一家之事實，被告未准予認列
    該六人之受扶養親屬免稅額，自屬正當，訴願決定予以維持，亦無不當。原告起
    訴意旨，尚無理由，應予駁回。
三、據上論結，本件原告之訴為無理由，依行政訴訟法第一百九十五條第一項後段、
    第九十八條第三項前段，判決如主文。
本件於九十年六月二十日言詞辯論終結。
中    華    民    國     九十        年      六      月     二十七      日
                    臺 中 高 等 行 政 法 院  第 一 庭
                                審 判 長 法  官      簡  朝  振
                                         法  官      胡  國  棟
                                         法  官      宋  富  美
右正本證明與原本無異。
如不服本判決，應於判決送達後二十日內向本院提出上訴書狀，其未表明上訴理由者
，應於提起上訴後二十日內向本院提出上訴理由書（須依對造人數附具繕本）；如於
本判決宣示或公告後送達前提起上訴者，應於判決送達後二十日內補提上訴理由書（
須附繕本）。未表明上訴理由者，逕以裁定駁回。
提起上訴應預繳送達用雙掛號郵票拾份(每份三十四元)。
中    華    民    國     九十        年      六      月     二十七      日
                                         法院書記官  王  永  慶


司法院資訊處製作；財團法人民間司法改革基金會備份。
